最高法院刑事判決　　　　　　　　　　　　　　　九十一年度台上字第三八一八號
　　上　訴　人　台灣高等法院檢察署檢察官
　　被　　　告　乙○○
　　　　　　　　甲○○
右上訴人因被告等違反證券交易法案件，不服台灣高等法院中華民國八十九年六月二
十二日第二審判決（八十七年度上訴字第四七Ｏ四號，起訴案號：台灣台北地方法院
檢察署八十五年度偵字第一二八一五號），提起上訴，本院判決如左：
    主  文
原判決撤銷，甲○○部分發回台灣高等法院；乙○○被訴部分公訴不受理。
　　理  由
一、撤銷改判部分（即被告乙○○部分）：
按被告死亡者，應諭知不受理之判決，刑事訴訟法第三百零三條第五款定有明文。被
告在第二審法院判決後上訴第三審法院中死亡者，依同法第三百九十四條第一項但書
、第三百九十三條第五款、第三百九十八條第三款、第三百八十七條之規定，第三審
之審判亦應有上開條款之適用。本件被告乙○○違反證券交易法案件，經原審撤銷第
一審論處乙○○共同違反對於在證券交易所上巿之有價證券，不得在集中交易巿場不
移轉證券所有權而偽作買賣，及不得意圖抬高或壓低集中交易巿場某種有價證券之交
易價格，自行或以他人名義，對該有價證券，連續以高價買入或以低價賣出之規定罪
刑之判決，改判諭知乙○○無罪。檢察官不服原審判決，於民國八十九年七月二十日
提起第三審上訴。而於上訴本院中，乙○○於九十一年五月二十八日因病死亡，有馬
偕紀念醫院所出具死亡證明書可稽。此為第三審法院得依職權調查之事項，依照上開
說明，應由本院將原判決關於乙○○部分撤銷，另為諭知不受理之判決。
二、撤銷發回部分（即被告甲○○部分）：
本件原判決以檢察官公訴意旨略稱，被告甲○○係長鴻證券股份有限公司（下稱長鴻
證券公司）營業員；乙○○係甲○○之客戶。二人基於共同犯罪之意思聯絡，由甲○
○以其親人曾爐霖、曾吳玉容、曾瑞隆名義，於長鴻證券公司開戶；乙○○則以本人
及親友林秀卿、連昭惠、林滿月、黃王英等人名義，在長鴻證券公司開戶，均由甲○
○負責接單。八十三年十一月間，甲○○、乙○○決以南港輪胎股份有限公司股票（
下稱南港股票）為對象，二人即負責買賣南港股票資金調度事宜，並以沖洗買賣之方
式，自同月四日起至二十五日止，對南港股票，為下列於同一營業日實際上不移轉所
有權而偽作買賣，及意圖抬高或壓低該股票之交易價格之行為：(一)同月四日：乙○○
於九時四十七分十八秒，以新台幣（下同）四十二點七元，委託買進三Ｏ仟股，曾瑞
隆於九時五十一分六秒，以跌停價四十點六元，委託賣出九五仟股。其中相對成交三
Ｏ仟股，佔當日成交量百分之四點四八，該集團當日買賣數量分別為一七Ｏ仟股及二
六四仟股，佔當日成交量百分之二十五點四及三十九點四五。(二)同月七日：乙○○於
十時五十九分四十五秒，以四十二點七元，委託買進一ＯＯ仟股，十一時二分二七秒
，另以跌停價四十點三元，委託賣出一ＯＯ仟股，其中相對成交八九仟股；曾爐霖於
十一時五十六分十六秒，以四十六點三元，委託買進一ＯＯ仟股，乙○○於十一時五
十七分四十七秒，以四十三點五元，委託賣出五仟股，其中相對成交五仟股；乙○○
於十一時五十七分十一秒，以四十三點六元，委託賣出五仟股，十八秒以四十三點七
元，委託賣出五仟股，曾吳玉容於十一時五十七分四十秒，以漲停價四十六點三元，
委託買進五Ｏ仟股，其中相對成交一Ｏ仟股；乙○○於十一時三十一分四十六秒，以
四十三點八元，委託賣出一ＯＯ仟股，另於十一時五十九分四十七秒，以漲停價四十
六、三元，委託買進五Ｏ仟股，其中相對成交三一仟股。計該集團相對成交數量一三
五仟股，佔當日成交量百分之十七點二六，該集團當日買賣數量分別為五一三仟股及
二八三仟股，佔當日成交量百分之六十五點六及三十六點十八。(三)同月十七日：黃王
英於九時二十七分十五秒，以四十三元委託買進五Ｏ仟股，曾吳玉容於九時二十七分
四十六秒，以跌停價四十點六元，委託賣出五仟股，其中相對成交二仟股；曾吳玉容
於十一時五十二分二十八秒，以四十三點六元，委託買進二Ｏ仟股，黃王英於十一時
五十八分二十七秒，以漲停價四十六點六元，委託賣出三Ｏ仟股，另於十一時五十九
分四十五秒，以四十三點六元，委託買進一Ｏ仟股，其中相對成交十五仟股。計該集
團相對成交數量十七仟股，佔當日成交量百分之三點五七，該集團當日買賣數量分別
為一五二仟股及一四一仟股，佔當日成交量百分之三十一點九及二十九點六。(四)同月
二十五日：乙○○於十時十四分二十八秒至十時十五分六秒間，分別以四十三點六元
、四十三點七元、四十三點八元，各委託賣出二Ｏ仟股，另以漲停價四十六點三元，
委託買進六Ｏ仟股，曾瑞隆於十時十五分九秒以四十六點三元，委託買進四Ｏ仟股。
其中相對成交六Ｏ仟股，佔當日成交量百分之十七點七五，該集團買賣數量分別為一
ＯＯ仟股及六Ｏ仟股，佔當日成交量百分之二十九點五八及十七點七五。因認甲○○
涉嫌違反八十九年七月十九日修正公布前證券交易法第一百五十五條第一項第二款之
規定等情。惟經審理結果，認為不能證明甲○○犯罪，乃撤銷第一審論處甲○○共同
違反對於在證券交易所上巿之有價證券，不得在集中交易巿場不移轉證券所有權而偽
作買賣，及不得意圖抬高或壓低集中交易巿場某種有價證券之交易價格，自行或以他
人名義，對該有價證券，連續以高價買入或以低價賣出之規定罪刑之判決，改判諭知
甲○○無罪，固非無見。
惟查：(一)原判決係以不能證明甲○○有被訴違反八十九年七月十九日修正公布前證券
交易法第一百五十五條第一項第二款規定之行為，而觸犯同法第一百七十一條第一款
之罪，乃就其諭知無罪之判決。然該法第一百五十五條第一項第二款之規定，業於該
次修正時經刪除，而不再構成犯罪。原判決未及審酌該款之處罰規定業經刪除，而為
新舊法之比較，逕以甲○○犯罪不能證明為無罪之諭知，已有未當。(二)被告所犯之法
條，起訴書中雖應記載，但此項記載並非起訴之絕對必要條件，是凡起訴書內記載之
犯罪事實，無論已否記載所犯罪名之法條，均應認為已經起訴。本件起訴書所載甲○
○所犯法條，固僅列八十九年七月十九日修正公布前證券交易法第一百五十五條第一
項第二款，而原判決理由五亦謂公訴人並未對甲○○違反證券交易法第一百五十五條
第一項第四款規定之行為，予以起訴，故不就之併予審理（見原判決第九頁第十一至
十四行）。然本件起訴書犯罪事實欄已載述甲○○與共犯乙○○，於八十三年十一月
四日、七日、十七日、二十五日，先後多次，由乙○○以其本人及親友黃王英名義，
及由甲○○以其親人曾爐霖、曾吳玉容、曾瑞隆名義，對於南港股票持續以高價買入
、低價賣出，且其買賣數量佔各該日成交量甚大之比例。而原判決理由一內亦載述，
公訴意旨指訴甲○○與乙○○係「意圖抬高或壓低上開股票之交易價格」，而為前揭
行為（見原判決第二頁第十一、十二行）。則原判決理由既已認定公訴意旨包括甲○
○意圖抬高或壓低南港股票之交易價格，而連續以高價買入或以低價賣出之犯行部分
，又於理由五謂甲○○違反證券交易法第一百五十五條第一項第四款部分未經起訴，
前後所顯相矛盾，難認適法。究竟甲○○違反證券交易法第一百五十五條第一項第
四款所規定，意圖抬高或壓低南港股票之交易價格，連續以高價買入或以低價賣出之
行為部分是否在起訴範圍之內，原審未詳予審酌論述，亦有未洽。以上或為上訴意旨
所指摘，或為本院得依職權調查之事項。檢察官上訴意旨指摘原判決不當，非無理由
，應認有發回更審之原因。
據上論結，應依刑事訴訟法第三百九十八條第三款、第三百八十七條、第三百零三條
第五款、第三百九十七條、第四百零一條，判決如主文。
中      華      民      國    九十一    年      七      月     十一     日
                              最高法院刑事第六庭
                                  審判長法官  吳  雄  銘
                                        法官  池  啟  明
                                        法官  石  木  欽
                                        法官  郭  毓  洲
                                        法官  吳  三  龍
      右正本證明與原本無異
                                              書  記  官
中      華      民      國    九十一    年      七      月     十六     日
